臺灣高等法院民事判決
109年度家上字第155號
上  訴  人  王棟樑  

訴訟代理人  王宗富  
被  上訴人  吳春綢  


上列當事人間請求離婚事件，上訴人對於中華民國109年4月28日
臺灣新北地方法院108年度婚字第339號第一審判決提起上訴，本
院於109年10月21日言詞辯論終結，判決如下：
    主  文
上訴駁回。                   
第二審訴訟費用由上訴人負擔。 
    事實及理由
一、被上訴人主張：兩造於民國81年6月10日結婚，婚後育有子
    女王宣期、王芊蓁、王美驊。上訴人自89年間即至中國經商
    ，惟未曾固定給付生活費用，20多年來均係由伊含辛茹苦獨
    力扶養3名子女，致伊承受高度金錢壓力；又上訴人因經商
    而與伊長期分居，且於中國期間罹患性病，兩造已長達19年
    未有性生活。伊於107年12月間得知上訴人在中國有外遇，
    並產下一名子女，已在中國另組家庭；且上訴人長期未對伊
    及子女噓寒問暖，縱有電話聯絡亦僅要求伊為其轉帳匯款等
    處理生意上事務，回臺期間則多忙於生意上交際應酬，兩造
    已形同陌路，兩造婚姻具有難以維持之重大事由，且可歸責
    於上訴人等語。爰依民法第1052條第1項第5款及第2項之規
    定，求為准兩造離婚之判決。   　
二、上訴人則以：兩造婚姻關係幸福美滿，感情深厚，伊在外辛
    苦打拼，均是為了被上訴人及3名子女，所得款項亦多數交
    給被上訴人。伊於20年前因洗三溫暖而感染疱疹，並非性病
    ；在臺期間與被上訴人每週有2次性行為，且伊並無在中國
    有外遇或另有子女等情事。被上訴人因患有憂鬱症，聽信不
    實謠言始欲離婚，伊已預計2年後退休回臺陪伴被上訴人及
    子女，兩造婚姻並未有難以維持之重大事由，被上訴人訴請
    離婚應無理由等語，資為抗辯。
三、原審判准兩造離婚，上訴人不服，提起上訴，並聲明：
    ㈠原判決廢棄。
    ㈡被上訴人在第一審之訴駁回。
    被上訴人答辯聲明：上訴駁回。
四、兩造於81年6月10日結婚，婚後因上訴人工作因素而分居臺
    灣、中國等情，為兩造所不爭執，並有戶籍謄本、上訴人入
    出境查詢結果在卷可稽（見原審卷第27至29、119至123頁）
    ，此部分事實自堪信為真實。被上訴人主張：兩造長期分居
    ，且無性生活，上訴人亦未給付生活費，又於中國另組家庭
    ，並與第三人生下一名子女，對伊及子女漠不關心，兩造婚
    姻名存實亡，且係可歸責於上訴人，爰依民法第1052條第1
    項第5款及第2項之規定，請求判准兩造離婚等語，惟為上訴
    人所否認，並以前詞置辯。是本件之爭點在於：兩造婚姻是
    否符合民法第1052條第2項之有難以維持婚姻之重大事由？
    上訴人是否有民法第1052條第1項第5款之離婚事由？被上訴
    人請求離婚有無理由？
　　茲分述如下。
（一）按民法第1052條第2項規定：有前項以外之重大事由，難
      以維持婚姻者，夫妻之一方得請求離婚。但其事由應由夫
      妻之一方負責者，僅他方得請求離婚。上開法條所稱「有
      前項以外之重大事由，難以維持婚姻者」，係以婚姻是否
      已生破綻而無回復之希望為其判斷之標準。而婚姻是否已
      生破綻無回復之希望，則應依客觀之標準，即難以維持婚
      姻之事實，是否已達於倘處於同一境況，任何人均將喪失
      維持婚姻之意願而定（最高法院95年度台上字第2924號判
      決意旨參照）。同條項但書既規定，難以維持婚姻之重大
      事由應由夫妻之一方負責者，僅他方得請求離婚，則於難
      以維持婚姻之重大事由，夫妻雙方均須負責時，自應比較
      衡量雙方之有責程度後，僅責任較輕之一方，得向責任較
      重之他方請求離婚（最高法院95年度台上字第1026號判決
      參照）。
（二）經查，兩造婚後因上訴人前往大陸工作，致長期分居兩地
      ，為兩造所不爭執，觀諸上訴人之入出境查詢結果，可知
      上訴人往返大陸、臺灣兩地之次數非常頻繁，在臺灣停留
      之期間甚短，足見上訴人之生活重心多在大陸而疏於家庭
      生活，兩造相處時間亦甚短暫，致感情疏離。而上訴人回
      到臺灣之期間與被上訴人之生活互動情形，經證人即兩造
      之子女王美驊、王芊蓁分別證稱：伊幼稚園時上訴人即去
      大陸經商，上訴人通常過年一定會回來，其他時間不固定
      ，多是要看醫生才會回來，回臺灣也都是找客戶見面，很
      少待在家裡；從伊有印象以來，上訴人就像每幾個月會回
      家一次的陌生人，上訴人回來時是自己睡一間房，被上訴
      人則與伊等睡一間房，印象中兩造沒有同住一間房間過；
      且上訴人回臺灣時，吃飯都是分開吃，例如伊等在餐桌吃
      ，上訴人就會端飯菜到客廳吃；上訴人雖有時候會約伊等
      一起到外面用餐，但被上訴人會拒絕，伊不知道如何做對
      他們最好，但伊不希望他們再吵架。他們感情不太好，他
      們對談之內容像是金錢的往來，不像是關心互相生活的家
      人，上訴人回臺灣時沒有與被上訴人睡同一間房間，也很
      少一起用餐，被上訴人會煮一桌菜，餓的人自己去吃，比
      較少共同在餐桌用餐等語（見原審卷第286至291頁）。足
      證兩造因上訴人前往大陸工作致長期分居，而上訴人回臺
      灣時，亦甚少與被上訴人互動，彼此漠不關心，感情疏離
      ，且因財務問題相處不睦，溝通困難，兩造均未思反省夫
      妻衝突之原因，尋求改善之途，反而消極放任分隔兩地之
      狀態長久存在，堪認兩造婚姻互信基礎已出現破綻，且兩
      造因工作生活作息模式之不同及金錢觀念上之差距，情感
      基礎已不復存在，難以繼續共同生活，已難期待兩造繼續
      經營和諧幸福之婚姻生活，客觀上應認已達於倘處於同一
      境況之情形下，任何人均將喪失維持婚姻意欲之程度，應
      已構成難以維持婚姻之重大事由。
（三）次查，兩造於婚姻關係存續期間，因上訴人工作因素分居
      兩地，均未曾思考如何積極維繫彼此間之感情，終致兩造
      婚姻關係發生難以彌補挽回之破綻，足認兩造均有可歸責
      之處，惟主要原因係上訴人長期在大陸工作，又疏於維繫
      兩造婚姻關係所導致，是上訴人之可歸責程度較被上訴人
      為高。從而，被上訴人依民法第1052條第2項規定，訴請
      裁判離婚，核屬有據。至被上訴人另依民法第1052條第1
      項第5款規定請求判決離婚，乃係以不同之離婚事由，於
      同一訴訟程序中請求判決離婚，係屬訴之競合合併，其一
      有理由時，其餘不予審究，本院既認被上訴人依民法第10
      52條第2項規定請求離婚部分為有理由，則對其另依民法
      第1052條第1項第5款規定請求離婚部分即不予審究，附此
      說明。 
五、綜上所述，被上訴人依民法第1052條第2項之規定，請求與上訴人離婚，核屬有據，應予准許。原審為上訴人敗訴之判決，核無不合。上訴意旨指摘原判決不當，求予廢棄改判，為無理由，應予駁回。
六、本件事證已臻明確，兩造其餘攻擊、防禦方法及所提證據，
     經審酌後認與判決結果不生影響，爰不予逐一論列。     
七、據上論結，本件上訴為無理由，依家事事件法第51條、民事
    訴訟法第449條第1項、第78條，判決如主文。         
中　　華　　民　　國　　109 　年　　11　　月　　4 　　日
                  家事法庭                       
  　　　　　　　　    審判長法　官  張靜女
  　　　　　　　　　　      法　官  范明達  
　　　　　　　　　　　      法　官  丁蓓蓓
正本係照原本作成。
如不服本判決，應於收受送達後20日內向本院提出上訴書狀，其
未表明上訴理由者，應於提出上訴後20日內向本院補提理由書狀
（均須按他造當事人之人數附繕本）上訴時應提出委任律師或具
有律師資格之人之委任狀；委任有律師資格者，另應附具律師資
格證書及釋明委任人與受任人有民事訴訟法第466條之1第1項但
書或第2項（詳附註）所定關係之釋明文書影本。如委任律師提
起上訴者，應一併繳納上訴審裁判費。
中　　華　　民　　國　　109 　年　　11　　月　　4 　　日
  　　　　　　　　　　　　　書記官  余姿慧
附註：
民事訴訟法第466條之1（第1項、第2項）：
對於第二審判決上訴，上訴人應委任律師為訴訟代理人。但上訴
人或其法定代理人具有律師資格者，不在此限。
上訴人之配偶、三親等內之血親、二親等內之姻親，或上訴人為
法人、中央或地方機關時，其所屬專任人員具有律師資格並經法
院認為適當者，亦得為第三審訴訟代理人。